臺灣臺中地方法院民事判決　96年度重訴字第29號
原　　　告　國立臺灣體育學院
法定代理人　己○○
訴訟代理人　陳惠玲律師
複　代理人　吳紹衍律師
被　　　告　戊○○
　　　　　　丙○○
　　　　　　甲○○
　　　　　　乙○○
共　　　同
訴訟代理人　丁○○
上列當事人間請求返還土地等事件，本院於中華民國96年3月6日
言詞辯論終結，判決如下：
    主  文
被告戊○○應將臺中市○區○○段一三四地號及一三四之七地號
如附圖民國九十五年八月十六日臺中市中正地政事務所土地複丈
成果圖所示H部分，面積共陸拾伍平方公尺之土地返還予原告，
並應給付原告新臺幣貳拾壹萬肆仟貳佰肆拾元及自民國九十六年
一月十七日起至清償日止按週年利率百分之五計算之利息；暨自
民國九十六年一月十七日起至返還土地之日止，按月給付原告新
臺幣參仟伍佰柒拾壹元。
被告丙○○應將臺中市○區○○段一三四地號及一三四之七地號
如附圖民國九十五年八月十六日臺中市中正地政事務所土地複丈
成果圖所示O部分，面積共玖拾捌平方公尺之土地返還予原告，
並應給付原告新臺幣參拾貳萬參仟零捌元及自民國九十六年一月
十七日起至清償日止按週年利率百分之五計算之利息；暨自民國
九十六年一月十七日起至返還土地之日止，按月給付原告新臺幣
伍仟參佰捌拾參元。
被告甲○○應將臺中市○區○○段一三四地號及一三四之七地號
如附圖民國九十五年八月十六日臺中市中正地政事務所土地複丈
成果圖所示S部分，面積共陸拾伍平方公尺之土地返還予原告，
並應給付原告新臺幣貳拾壹萬肆仟貳佰肆拾元及自民國九十六年
一月十七日起至清償日止按週年利率百分之五計算之利息；暨自
民國九十六年一月十七日起至返還土地之日止，按月給付原告新
臺幣參仟伍佰柒拾壹元。
被告乙○○應將臺中市○區○○段一三四地號及一三四之七地號
如附圖民國九十五年八月十六日臺中市中正地政事務所土地複丈
成果圖所示F部分，面積共柒拾貳平方公尺之土地返還予原告，
並應給付原告新臺幣貳拾參萬柒仟參佰壹拾貳元及自民國九十六
年一月十七日起至清償日止按週年利率百分之五計算之利息；暨
自民國九十六年一月十七日起至返還土地之日止，按月給付原告
新臺幣參仟玖佰伍拾伍元。
原告其餘之訴駁回。
訴訟費用百分之二十一由被告戊○○負擔，百分之三十二由被告
丙○○負擔，百分之二十一由被告甲○○負擔，百分之二十三由
被告乙○○負擔，餘由原告負擔。
本判決原告勝訴部分於原告各以新臺幣陸拾貳萬玖仟元分別為被
告戊○○、甲○○供擔保，以新臺幣玖拾肆萬捌仟元為被告丙○○供擔保後，以新臺幣陸拾玖萬柒仟元為被告乙○○供擔保後，
得假執行。
原告其餘假執行之聲請駁回。
    事實及理由
壹、原告主張：坐落臺中市○區○○段134地號、134之7地號土
    地（下稱系爭土地）為國有土地，原告為管理者。被告戊○○無權占用系爭土地如附圖臺中市中正地政事務所民國95年
    8 月16日土地複丈成果圖（下稱土地複丈成果圖）所示Ｈ部
    分，面積65平方公尺；被告丙○○無權占用系爭土地如土地
    複丈成果圖所示Ｏ部分，面積98平方公尺；被告甲○○無權
    占用系爭土地如土地複丈成果圖所示Ｓ部分，面積65平方公
    尺；被告乙○○無權占用系爭土地如土地複丈成果圖所示Ｆ
    部分，面積72平方公尺。其中被告乙○○之房屋前手徐勤三
    更已遭臺灣臺中地方法院72年度訴字第5739號判決、臺灣高
    等法院臺中分院72年度上字第235號判決、最高法院73年度
    台上字178號判決敗訴確定在案，而被告戊○○、丙○○、
    甲○○亦應與徐勤三相同，僅因65年3月間臺中市政府為美
    化市容按圖重建，並非同意被告居住，且除被告以外之其他
    住戶，均已同意於98年12月31日前搬遷，僅被告仍抗辯臺中
    市政府同意居住，國防部配住之理由，不願搬遷返還土地，
    惟經原告函查臺中市政府、國防部，二單位均表示並無被告
    抗辯情事，顯見被告並無占有權源至明。參酌系爭土地申報
    地價每平方公尺新臺幣（下同）8,240元，並佐以系爭土地
    坐落臺中市區，交通便利，工商繁榮，系爭土地租金以申報
    價額年息10%計算，並不為過，故原告請求被告給付相當於5
    年租金之損害賠償及自聲請調解狀送達翌日起至返還土地之
    日止，按月給付原告相當於租金之損害，應為有理由等語，
    爰依民法第767條之物上請求權及不當得利、侵權行為之法
    律關係，訴請被告返還土地及相當於租金之損害，並聲明：
(一)被告戊○○應將臺中市○區○○段134地號及134之7地號如
    土地複丈成果圖所示H部分，面積共65平方公尺之土地返還
    予原告，並應給付原告267,800元及自起訴狀繕本送達翌日
    起至清償日止按週年利率5％計算之利息；暨自起訴狀繕本
    送達翌日起至返還土地之日止，按月給付原告4,463元。
(二)被告丙○○應將臺中市○區○○段134地號及134之7地號如
    土地複丈成果圖所示O部分，面積共98平方公尺之土地返還
    予原告，並應給付原告403,760元及自起訴狀繕本送達翌日
    起至清償日止按週年利率5％計算之利息；暨自起訴狀繕本
    送達翌日起至返還土地之日止，按月給付原告6,729元。
(三)被告甲○○應將臺中市○區○○段134地號及134之7地號如
    土地複丈成果圖所示S部分，面積共65平方公尺之土地返還
    予原告，並應給付原告267,800元及自起訴狀繕本送達翌日
    起至清償日止按週年利率5％計算之利息；暨自起訴狀繕本
    送達翌日起至返還土地之日止，按月給付原告4,463元。
(四)被告乙○○應將臺中市○區○○段134地號及134之7地號如
    土地複丈成果圖所示F部分，面積共65平方公尺之土地返還
    予原告，並應給付原告296,640元及自起訴狀繕本送達翌日
    起至清償日止按週年利率5％計算之利息；暨自起訴狀繕本
    送達翌日起至返還土地之日止，按月給付原告4,944元。
(五)原告願供擔保，請准予宣告假執行。
貳、被告則以：被告丙○○、戊○○、甲○○、乙○○先後陸續
    遷入系爭土地上之建物居住，迄今數十年間，原告及臺中市
    政府均未曾向被告主張所有權或要求訂立如借用或租賃之文
    件契約，原告既於68年間即取得系爭土地所有權，卻遲至96
    年間始提起本件訴訟，其請求權顯已罹於15年時效而消滅。
    再者，系爭土地雖登記為省政府所有，卻因45年11月之「臺
    中市舊市區主要計畫案」、77年「變更臺中市都市計畫案」
    、80、87年「第一期公共設施保留地專案通盤檢討覆議案」
    呈報內政部決議後，內政部都市計畫委員會第572次、578
    次、583次會議決議將系爭土地指定為都市更新地區，以都
    市更新條例規定整體開發，原則上同意變更，由此可知，原
    告雖為土地所有權管理者，然實際規劃權係由臺中市政府所
    主導。嗣於65年3月25日臺中市政府工務局以中工土地第342
    3號函通令被告按圖整建房屋，房屋修竣完成時，陳端堂市
    長率同市府相關部門官員蒞臨修建戶視察，並同意被告繼續
    使用土地並居住，被告使用迄今已逾20年自已取得地上權。
    況且，臺中市政府工務局於65年3月25日以中工土地第3423
    號函通令被告按圖整建房屋，房屋修竣完成時，陳端堂市長
    率同市府相關部門官員蒞臨修建戶視察，並同意被告繼續使
    用土地並居住，足見被告係經臺中市政府同意占有系爭土地
    ，並非無權占有。再者，原告主張被告與徐勤三案件相同，
    惟被告乙○○部分，並非受讓於徐勤三，其他則為原告臆測
    之詞，否則原告為何不於71年間與徐勤三、游主勤一併提起
    訴訟，卻讓被告繼續使用並居住於該地？實則，原告經臺中
    市政府同意占用系爭土地已如上述，原告自未構成侵權行為
    及不當得利。原告既從未與被告就系爭土地為借用或租賃契
    約之約定，故原告主張依土地法第105條準用同法第97條規
    定及民法第126條之規定，與實際狀況並不相符等語資為抗
    辯，並聲明：駁回原告之訴及假執行之聲請。
參、得心證之理由
    查系爭土地為國有土地，以原告為管理機關，而系爭土地如
    土地複丈成果圖所示H部分，面積共65平方公尺之土地為被
    告戊○○占用；如土地複丈成果圖所示O部分，面積共98平
    方公尺之土地為被告丙○○占用；如土地複丈成果圖所示S
    部分，面積共65平方公尺之土地為被告甲○○占用；如土地
    複丈成果圖所示F部分，面積共65平方公尺之土地為被告乙○○占用等情，為兩造所不爭，並有土地登記謄本、土地複
    丈成果圖在卷可證，自堪信為真實。原告主張被告為無權占
    有之事實，業據其提出臺灣臺中地方法院72年度訴字第5739
    號判決、臺灣高等法院臺中分院72年度上字第235號判決、
    最高法院73年度台上字178號判決、臺中市政府中華民國95
    年6月6日府都建字第0950105240號函、國防部軍備局中華民
    國95年8月1日昌昊字第0950009081號函為證，被告則以前詞
    置辯，並提出乙○○房屋讓渡書、臺中市政府中工土地第34
    23號函、臺中市市議會市政建設考察文件、被告之稅籍資料
    、設籍資料為憑，是本件爭點厥為：(一)本件被告依民法第
    832條規定主張地上權，是否有理由？(二)被告抗辯原告
    本件返還土地請求權已逾15年時效而消滅，是否有理由？(
    三)原告依民法第767條規定請求被告返還土地，是否有理由
    ？(四)原告依侵權行為、不當得利之法律關係請求被告給付
    相當於地租之損害金，是否有理由？茲分述如下：
一、本件被告依民法第832條規定主張地上權，是否有理由？
    按因時效取得地上權登記請求權者，不過有此請求權而已，
    在未依法登記為地上權人以前，仍不得據以對抗土地所有人
    ，而謂其係有權占有。又占有人之占有，縱已具備時效取得
    地上權之要件，倘係在土地所有權人或管理權人依民法第76
    7條規定提起訴訟後，始向管轄地政機關聲請登記者，受訴
    法院毋庸就占有人是否具備時效取得地上權登記之要件，為
    實體上裁判。且按占有人因時效取得地上權登記請求權，向
    該管地政機關請求為地上權登記，經地政機關受理，受訴法
    院應就占有人是否具備時效取得地上權之要件為實體上裁判
    者，須以占有人於土地所有權人請求拆屋還地前，以具備時
    效取得地上權之要件為由，向地政機關請求登記為地上權人
    為前提（參照最高法院87年度台上字第3081號、88年度台上
    字第1729號、89年度台上字第1370號民事裁判意旨）。查被
    告僅抗辯伊依民法第832條地上權規定占有系爭土地，並經
    臺中市政府同意無償使用云云，然未舉證證明其占有之初係
    以行使地上權之意思，其是否已因時效取得地上權，已非無
    疑，復未提出任何證據證明其已於原告起訴前向地政機關申
    請為地上權登記，揆諸上開說明，被告在原告提起本件訴訟
    後始為時效取得地上權之抗辯，本院自毋庸就占有人是否具
    備時效取得地上權登記之要件，為實體上裁判。是被告欲以
    時效取得地上權主張占有土地有正當合法權源，自屬無據，
    要無可取。
二、被告抗辯原告本件返還土地請求權已逾15年時效而消滅，是
    否有理由？
    按已登記不動產所有人之回復請求權及妨害除去請求權，無
    民法第125條消滅時效規定之適用，有大法官會議釋字第107
    、164號解釋可資參照。查系爭土地為國有土地，以原告為
    管理機關，有土地登記謄本在卷可稽，是系爭土地既屬已登
    記之不動產，即無民法第125條消滅時效規定之適用至明。
    則被告辯稱原告於68年間即取得系爭土地所有權，卻遲至96
    年間始提起本件訴訟，其請求權顯已罹於15年時效而消滅云
    云，於法未合，顯不足採。
三、原告依民法第767條規定請求被告返還土地，是否有理由？
    按所有人對於無權占有或侵奪其所有物者，得請求返還之，
    民法第767條第1項前段定有明文。又國有財產撥給各地國家
    機關使用者，名義上雖仍為國有，實際上即為使用機關行使
    所有人之權利，法院對於是類財產向准由管理機關起訴，代
    國家主張所有權人之權利，最高法院51年度台上字第2680號
    判例意旨闡釋甚明。本件系爭土地為中華民國所有，而原告
    為土地之管理機關，被告戊○○、丙○○、甲○○、乙○○
    各自有占用系爭土地，其占用之位置、面積詳如土地複丈圖
    所示等情，均詳如前述。被告雖以前揭情詞辯稱其有占用系
    爭土地之權源，惟查，系爭土地並非臺中市政府所有、亦非
    國防部軍備局之列管眷舍等情，有臺中市政府中華民國95年
    6月6日府都建字第0950105240號函、國防部軍備局中華民國
    95年8月1日昌昊字第0950009081號函附卷為證，則被告辯稱
    經臺中市政府同意居住，或為軍眷戶云云，均無足採。次查
    ，臺中市政府於65年3月間為美化市容曾通令被告按圖整建
    ，然此係臺中市政府針對被告就系爭土地上建物配合力行路
    打通騎樓地工程剩餘部分修復之申請案，函覆並檢還核准圖
    說之行政便宜措施，茲有被告提出之臺中市政府中工土地第
    3423號函在卷可稽，準此，尚難逕以被告在系爭土地上修建
    房屋之際，未立即遭受臺中市政府阻擋，即遽而推論原告已
    同意被告占用系爭土地。至被告提出之臺中市議會市政建設
    考察文件內容，僅說明系爭土地列為臺中市以都市更新條例
    規定整體開發之規劃內，核與被告是否有占有系爭土地之合
    法權源之事實無涉，要不足為被告有利之認定，則被告所辯
    ，委無可採。再參酌被告已自承兩造間從未就系爭土地為借
    用或租賃契約之約定，且被告無從主張為系爭土地之地上權
    人乙節，已如上述，此外，復無法另行舉證證明有其他占有
    系爭土地之權源，足徵被告並無使用系爭土地之合法正當權
    源存在，至為明確。是原告主張被告無權占用系爭土地等語
    ，洵堪採信。從而，原告依民法第767條規定請求被告返還
    土地，應屬有據。
四、原告依侵權行為、不當得利之法律關係請求被告給付相當於
    地租之損害金，是否有理由？
    按依不當得利之法則請求返還不當得利，以無法律上之原因
    而受利益，致他人受有損害為其要件，故其得請求返還之範
    圍，應以對方所受之利益為度，非以請求人所受損害若干為
    準，無權占有他人土地，可能獲得相當於租金之利益為社會
    通常之觀念（最高法院61年臺上字第1695號判例足參），而
    無權使用他人土地者，其所受利益，為使用本身，「相當於
    租金」係原受利益依其性質不能返還時應償還之價額。且土
    地所有人固得依不當得利法則向無權占用其土地之人請求返
    還相當於租金之損害金，惟其數額，除以申報地價為基礎外
    ，尚須斟酌基地之位置、工商業繁榮之程度及占用人利用土
    地之經濟價值及所受利益等項，並與鄰地租金相比較，以為
    決定，並非必達申報地價年息10%之最高額。查本件被告占
    用系爭土地，無合法權源，即係無法律上原因而受有相當於
    租金之利益，且致原告受有損害，原告自得依不當得利之法
    律關係請求被告返還其利益。從而，原告請求被告返還無權
    占用系爭土地之利益，於法有據。又系爭134地號土地93年1
    月之申報地價為每平方公尺7,996.5元；系爭134之7地號土
    地93年1月之申報地價為每平方公尺12,814.9元，有土地登
    記簿謄本二件在卷可查。原告依被告占用系爭土地之面積比
    例以核算申報地價為每平方公尺8,240元，尚稱合理，堪為
    計算基礎。原告雖請求起訴狀繕本送達翌日起至被告返還土
    地止之相當於租金損害，並以申報地價之年息10%為計算標
    準，惟本院審酌系爭土地所在位置為臺中市區，附近大樓林
    立，商業及交通尚稱發達等系爭土地之坐落位置、工商繁榮
    程度、被告利用該土地可得之經濟價值等情事，認被告應返
    還原告相當於租金之損害金，應以土地申報總價額年息8%計
    算為適當。是原告依不當得利法律關係請求被告戊○○、甲○○給付相當於租金之損害金（元以下四捨五入）各為214,
    240元[計算式：65平方公尺×8,240元×8％×5年＝214,240
    ]，及自96年1月17日起至返還土地止每月各給付3,571元[計
    算式：65平方公尺×8,240元×8％÷12月＝3,571]；被告丙○○給付相當於租金之損害金為323,008元[計算式：98平方
    公尺×8,240元×8％×5年＝323,008]，及自96年1月17日起
    至返還土地止每月給付5,383元[計算式：98平方公尺×8,24
    0元×8％÷12月＝5,383]；被告乙○○給付相當於租金之損
    害金為237,312元[計算式：72平方公尺×8,240元×8％×5
    年＝237,312]，及自96年1月17日起至返還土地止每月給付
    3,955元[計算式：72平方公尺×8,240元×8％÷12月＝3,95
    5]，為有理由，逾此部分之請求，即無理由，應予駁回。而
    就原告經駁回部分，原告雖另依侵權行為而為請求，然原告
    依侵權行為所得主張之損害賠償請求權，其因被告無權占有
    系爭土地所受損害即為原告不能使用系爭土地之損害，此部
    分與被告使用系爭土地所獲之利益應為相當；且原告迄未提
    出有何因被告無權占有系爭土地而受有所失利益之損害，是
    原告依侵權行為所得請求之數額，顯未逾其依不當得利可得
    請求之範圍，是原告該部分之請求，亦不能准許，應併予駁
    回。至原告雖陳稱應自本件聲請調解狀送達翌日起至返還土
    地之日止按月給付原告損害金，惟其訴之聲明仍以96年1月
    10日起訴狀繕本送達翌日為起算日，故本件仍應以被告收受
    96年1月10日起訴狀繕本送達翌日即96年1月17日為按月給付
    損害金之起算日，方屬正當，附此敘明。
肆、綜上所述，原告為系爭土地之管理機關，被告戊○○、丙○○、甲○○、乙○○分別無權占有系爭土地如土地複丈圖所
    示之H、O、S、F部分，足堪認定，從而，原告依民法第767
    條規定及不當得利之法律關係請求被告返還土地及如主文第
    1、2、3、4項所示之金額部分，洵屬有據，為有理由，應予
    准許，逾此部分之請求，為無理由，應予駁回。
伍、原告陳明願供擔保聲請宣告假執行，關於其勝訴部分，核無
    不合，爰酌定相當之擔保金額，予以准許；至其敗訴部分，
    假執行之聲請失所附麗，應予駁回。
陸、本件事證已臻明確，兩造其餘之攻擊防禦方法經審酌於判決
    結果不生影響，無逐一論述之必要，附此敘明。
柒、訴訟費用負擔之依據：民事訴訟法第79條、第85條第1項但
    書。
中　　華　　民　　國　　96　　年　　3 　　月　　27　　日
                  民事第二庭    法  官  呂明坤
正本係照原本作成。
如對本判決上訴，須於判決送達後20日內向本院提出上訴狀。
中　　華　　民　　國　　96　　年　　3 　　月　　27　　日
                                書記官
